【裁判字號】    95,重訴,95
【裁判日期】    950810
【裁判案由】    侵權行為損害賠償
【裁判全文】
臺灣臺北地方法院民事判決              95年度重訴字第95號
原      告  丁○○
訴訟代理人  蔡欽源律師
            徐嘉男律師
            呂其昌律師
被      告  第一商業銀行股份有限公司
法定代理人  丙○○
被      告  甲○○
            乙  ○
共      同
訴訟代理人  鄭洋一律師
共      同
複  代理人  李文欽律師
            曾紀穎律師
上列當事人間請求侵權行為損賠償事件，本院於民國95年7月17
日言詞辯論終結，判決如下：
    主  文
原告之訴及假執行之聲請均駁回。
訴訟費用由原告負擔。
    事實及理由
一、原告主張：伊於民國（下同）89年2月1日因受訴外人揚崴國
    際科技股份有限公司（下稱揚崴公司）董事長黃文賢之詐欺
    ，誤信揚崴公司之產品具有競爭力及市場性、將赴NASDAQ上
    市及該公司已付訖價值新台幣（下同）270,000,000元之專
    利權買賣價金等情屬實，乃同意以195,000,000元買受揚崴
    公司股權800萬股，並依其建議開立發票人為容易投資顧問
    股份有限公司（下稱容易公司）、面額合計195,000,000元
    、載明禁止背書轉讓之3紙支票交付黃文賢充作股款，並擬
    俟原告順利出售所持有之大板根育樂事業股份有限公司股票
    （下稱大板根股票）後始行支付。黃文賢收受前揭支票後，
    即向被告甲○○、乙○表示原告之股款需俟大板根公司股票
    出售後始能支付，被告甲○○、乙○乃向黃文賢表示，只要
    能讓原告將前揭3紙禁止背書之大面額支票改開成每張上限
    1500萬元、不禁止背書之小額支票，被告第一商業銀行（下
    稱被告銀行）土城分行即可以特急件方式辦理貸款，並於3
    日內領到貸款，基於票據無因性，原告即必需兌付票款；至
    於找來辦理信用貸款之名義人，如與認購增資股者不同，分
    行會想辦法處理等語。黃文賢即命揚崴公司副總戊○○要求
    時任容易公司總經理之第三人連淑霞將前揭支票按售股股東
    之名義改開37張小額之支票，並取消禁背。連淑霞不疑有他
    ，遂依其要求而代表原告為之，並交由黃文賢簽收。嗣黃文
    賢即以自己及人頭戶名義持前開37張支票中之15紙（面額合
    計129,000,000元），向被告銀行土城分行申辦貸款，並於
    89年2月25日前全數獲得撥付貸款。原告嗣於90年8月13 日
    接獲經濟部來函表示揚崴公司已停業6個月以上，揚崴公司
    並於90年9月19日遭經濟部命令解散，原告方知受到詐欺，
    然原告為維持票據信用，已被迫兌付其中票款84,000,000
    元。查黃文賢所犯淘空資金，假買賣真押匯、美化帳面辦理
    增資等虛增揚崴公司營業額達5億元，並據以登載不實資訊
    於各該公司之帳冊、憑據等情，業經檢察官起訴，並經臺灣
    板橋地方法院刑事庭以94年度金重訴字第3號案件判決有罪
    在案。而原告於偵審期間經戊○○函覆原告，伊曾見黃文賢
    與被告甲○○、乙○商談前揭詐騙行為，原告方知前情，並
    以容易公司之名義向監察院陳情，而監察院之調查結論指出
    ：該行土城分行承作時對於貸款用途及償還來源確有未充分
    掌握之處，向總行申請核貸前未依規送授信審議小組審議，
    程序確未完備，明指應檢討改進之處。又被告銀行自承作業
    程序有重大疏失及異常，且依被告銀行稽查報告「伍、稽核
    意見」所載，可見被告甲○○、乙○先是為配合黃文賢以人
    頭申貸，而有(1)故意不指明將徵提原告所簽發之容易公司票
    據，以免被其他單位要求對原告作票據照會時計謀曝光、(2)
    不按其自請之核貸條件，跳過授信審議小組而貸款之違失，
    且違反被告銀行國內營業單位經理（主任）授信辦法所訂分
    行經理之權限就個人之無擔保授信不得超過100萬元之規定
    ，於89年2月14日、22日貸放其中2筆借款計2,400萬元後，
    始於同年月23日方將本件簽請總行審查部審核，並於簽文中
    刻意遺漏前揭已貸放之2筆款項的借款人分別為戊○○、黃
    文賢、(3)欺瞞總行表示將徵取揚崴公司增資繳款書影本存卷
    備查、(4)貸款名義人絕大部分均非揚崴公司股東，且多與支
    票抬頭人不同，與該分行所稱貸款目的係「擬出售舊股以認
    購新股」者不合之諸多違失，且於事後被告銀行稽核室查核
    時，仍具函向稽核室誆稱該等借戶均是揚崴公司的股東。是
    被告甲○○、乙○顯認識渠等事前建議、事後幫助黃文賢獲
    取不法所得之行為，足以造成原告為維票信而兌付票據之損
    害，乃故意以不法行為侵害原告權利，縱無此故意，亦屬其
    執行職務上之重大過失，且如無渠等之侵權行為介入，黃文
    賢絕無法將原告原簽發之大額禁背支票換取不法利益，該不
    法行為與原告之損害間顯有因果關係。被告甲○○、乙○斯
    時既分任被告銀行土城分行之經理及副理，其執行核貸放款
    職務之過程顯有違失致原告受有損害，為此，爰依民法第
    184條、第185條、第28條、第188條第1項規定，提起本件訴
    訟。並聲明：被告應連帶給付原告84,000,000元，並自起訴
    狀繕本送達之翌日起至清償日止，按年利率百分之5計算之
    利息。原告願供擔保請准宣告假執行。
二、被告則以：被告甲○○、乙○不知揚崴公司係空殼公司，亦
    不知訴外人黃文賢之詐騙計劃，且本案貸款餘100萬元，依
    被告一銀國內營業單位經理（主任）權限授信辦法，需總行
    核准後始能辦理，被告甲○○、乙○就本件貸款案根本無從
    施予助力，且總行是否核准，核准時間為何？均一無所知，
    斷無可能向黃文賢承諾如改開每張上限1,500萬元之小額不
    禁背支票，即可以特急件處理，3天就可領到貸款之情。且
    被告甲○○、乙○分任被告銀行土城分行之經理與副理，於
    受理申貸業務時，除為維護銀行權益而須依程序為審核外，
    亦應立於客戶之角度為其服務，而禁止背書之票據因已喪失
    流通性，金融機構當不會受讓作為付款或擔保之工具，是縱
    有告知取消禁背始願受理貸款，要屬銀行服務業者所應為職
    務上或業務上之行為，而非不法行為。雖原告另以被告銀行
    調查報告及「財政部對於容易投資顧問股份有限公司陳訴之
    查復書」中「伍、調查結論」有指稱被告之貸放行為有程序
    確未完備等詞，然查，調查報告係基於銀行管理與利益，針
    對銀行行員之貸款作業流程而為，非就原告受詐騙一事進行
    調查，是報告內容縱指行員在作業上有疏失，亦是自銀行管
    理之角度視之，與銀行行員有何不法無關。且被告甲○○與
    乙○收受黃文賢所提供之支票作為償還來源，係符合金融機
    構之作業程序，並未涉有不法，參之台灣板橋地方法院91年
    度自字第232號刑事判決書之內容，亦可知原告對於黃文賢
    持其所簽發之支票向被告銀行借款一事亦知之甚詳，且換票
    當時原告亦在場，並配合黃文賢為換票之動作。再依容易公
    司向臺灣板橋地方法院所提起91年度自字第232號案件之自
    訴內容及判決內容以觀，該次交易係容易公司以150,000,00
    0 元購入揚崴公司股權800萬股，原告亦稱系爭支票之發票
    人為容易公司，是縱認原告主張其受黃文賢等人之詐騙而買
    受揚崴公司股權800萬股，然原告並非合作經營契約書之當
    事人，亦非系爭支票之發票人，系爭支票是否兌付與伊無涉
    ，本未損及伊之權利。遑論原告身為投資經驗豐富之資深會
    計師，就是否改開立不禁背之支票及支票之金額、發票日，
    具有完全之決定權，是原告依自由意志簽發票據，則其因此
    負有依票據法所定之付款義務，亦難謂有何損害可言。況被
    告銀行經過徵信作業程序接受黃文賢之借款申請並撥款，亦
    可就擔保物提示兌現。是被告核貸、放款與提示兌現，俱非
    違法之行為，故原告嗣後改開立不禁止背書之支票與被告所
    為之貸款行為間、及其因投資所產生之損害與被告之放款行
    為間，均無因果關係。末查，依原告於91年10月16日發予被
    告銀行函中已提及知悉被告甲○○經理、乙○參與詐欺之事
    ，且其委託律師發函說明欄第三點內容，與原告稱伊因戊○○函文而知受詐欺之函文內容相符，是原告早於91年10月16
    日即知伊所指稱被告甲○○、乙○之前揭犯行，足見原告之
    損害賠償請求權已罹於時效而消滅等語，資為抗辯。並聲明
    ：原告之訴及假執行之聲請均駁回。如受不利判決，願供台
    北市政府建設公債90年度第二期債票為擔保，請准宣告免予
    假執行。
三、原告主張其於89年2月1日因受訴外人揚崴公司董事長黃文賢
    之詐欺，而同意以195,000,000元買受揚崴公司股權800萬股
    ，並依其建議開立發票人為容易公司、面額合計195,000,00
    0元、載明禁止背書轉讓之3紙支票交付黃文賢充作股款，並
    擬俟原告順利出售所持有之大板根股票後始行支付，復因黃
    文賢命揚崴公司之副總戊○○要求時任容易公司總經理之連
    淑霞將前揭3紙支票按售股股東之名義改開37張小額之支票
    ，並取消禁止背書，連淑霞不疑有他，遂依其要求而代表原
    告為之，並將改開之37張小額支票交由黃文賢簽收，黃文賢
    即以自己及人頭戶名義持前揭支票中之15紙（面額合計129,
    000,000元），向被告銀行土城分行申辦貸款，斯時分任被
    告銀行土城分行經理及副理之被告甲○○及乙○，並先後於
    89年2月14日、22日貸放其中2筆借款（計2,400萬元），復
    於同年2月25日前撥付全部貸款等情，業據提出調查局台北
    縣調查站移送書、板院檢察署起訴書、本院檢察署移送併辦
    意旨書、戊○○函、監察院函、財政部對於容易投資顧問股
    份有限公司陳訴之查復書、臺灣板橋地方法院91年度自字第
    315 號刑事案件訊問筆錄、台灣高等法院92年度上易字第
    916號刑事判決、合作經營契約書（見本院卷第14頁至第68
    頁、見本院卷第141頁至第145頁、第236頁至第243頁）等件
    為證，並為被告所不爭執，應可信實。
四、惟原告主張被告甲○○、乙○與訴外人黃文賢勾串，在事前
    建議黃文賢將原告以容易公司名義開立、面額合計195,000,
    000元，並載明禁止背書轉讓之3紙股款支票改成開立不禁止
    背書、且每張票面金額不逾1,500萬元之小額支票，並於事
    後以其職務幫助黃文賢取得貸款，並獲不法所得之行為，造
    成原告兌付前開票據中84,000,000元票款之損害，並請求被
    告負連帶賠償責任，則為被告否認，並以前揭情詞置辯。是
    本件之爭點即在於：原告主張被告甲○○、乙○對原告之侵
    權行為所為損害賠償之請求權，有無罹於時效消滅？被告甲○○、乙○對原告有無侵權行為？若被告甲○○、乙○對原
    告應負損害賠償責任者，被告銀行須否與被告甲○○、被告
    乙○負擔連帶賠償責任？茲分述如下。
(一)按因侵權行為所生之損害賠償請求權，自請求權人知有損害
    及賠償義務人時起，2年間不行使而消滅。自有侵權行為時
    起，逾10年者亦同。民法第197條定有明文。復按關於侵權
    行為損害賠償請求權之消滅時效，應以請求權人實際知悉損
    害及賠償義務人時起算，非以知悉賠償義務人因侵權行為所
    構成之犯罪行為經檢察官起訴，或法院判決有罪為準（最高
    法院院72年台上字第738號判例）。是請求權人若實際知悉
    損害及賠償義務人時，即起算時效，並不以賠償義務人坦承
    該侵權行為之事實為必要，至該賠償義務人於刑事訴訟中所
    為之否認或抗辯，或法院依職權所調查之證據，亦僅供法院
    為判刑論罪之參酌資料而已，不影響請求權人原已知悉之事
    實（最高法院81年度台上字第3037號、85年度台上字第2113
    號判決意旨可資參照）。
(二)被告抗辯原告主張被告甲○○、乙○對原告之侵權行為所為
    損害賠償之請求權，業已罹於時效消滅乙節，業據其提出原
    告於91年10月16日委請律師代發之函件（見本院卷第76頁至
    第78頁）為證。原告雖主張當時其僅係懷疑被告銀行土城分
    行能在短期間內對黃文賢暨其人頭戶核貸給個人信用貸款上
    限1, 500萬元，計1億元以上，而委請律師鄭正忠代發函予
    被告銀行，並向監察院陳情，而律師函所載內容係因鄭正忠
    律師當時對被告銀行授信規定不瞭解、對銀行法規定之錯誤
    解讀所為之懷疑揣測而已，且因被告一概否認，是原告於94
    年3月前，充其量僅明知有損害，及行為人黃文賢、戊○○
    而已（見本院卷第89頁所附之民事準備一狀），迄原告於94
    年3、4月間獲戊○○說明整起詐騙事發經過，始知被告甲○○、乙○確有參與刑事被告黃文賢對原告之詐欺，則本件之
    請求權即應自94年3月間起算，迄原告提起本訴時止，尚未
    罹於請求權時效。
(三)惟觀之原告於91年10月16日委請律師代發之函件於主旨欄即
    載明：「茲因貴銀行土分行前甲○○經理、乙○副理及相關
    承辦人員，自民國89年2、3月間起，與犯罪集團黃文賢、戊○○、黃秀玲等人相互勾結，聯手詐貸新台幣129,000,000
    元鉅款，並未經容易投資顧問股份有限公司同意，即持該公
    司所簽發之支票作為違法授信之擔保品．．．．造成容易投
    資顧問股份有限公司及法定代理人丁○○高達一億餘元之損
    害．．．．」（見本院卷第76頁），復於說明欄載明：「一
    、本件係依容易投資顧問股份有限公司董事長丁○○先生之
    委託辦理」（見本院卷第77頁）等語。足見原告在委請鄭正
    忠律師於91年10月16日代發前函之前，即已認定被告甲○○
    、乙○自89年2、3月間起，即有與黃文賢、戊○○等人相互
    勾結，聯手詐貸新台幣129,000,000元之情節，並曾於年9月
    12日以91年度彰信正字第91227號函請被告銀行出面洽商賠
    償事宜（見前揭卷頁）。是原告主張其迄94年3月前，僅明
    知有損害，及行為人為黃文賢、戊○○而已（見本院卷第89
    頁所附之民事準備一狀），不知被告甲○○、乙○亦為侵權
    行為人，與事實不符。況財政部亦於92年6月16日以台財融
    （二）字第0920021048號函向監察院陳報前開容易投資顧問
    股份有限公司之陳情事宜，並陳報查復書暨檢附案關資料影
    本（見本院卷第35頁至第43頁），該函並副知容易投資顧問
    股份有限公司，則原告身為該公司之法定代理人，即無不知
    之理。是原告主張前開律師函所載內容係因鄭正忠律師當時
    對被告銀行授信規定不瞭解、對銀行法規定之錯誤解讀所為
    之懷疑揣測，及原告於94年3月前，僅明知有損害及行為人
    係黃文賢、戊○○而已（見本院卷第89頁所附之民事準備一
    狀），核與前開書證內容（已載明被告甲○○、乙○2人）
    不符，並非事實，自無可取。原告雖主張其於94年3月間前
    ，不知行為人尚有被告甲○○、乙○2人，及被告始終否認
    犯行，故時效尚得不開始起算云云，惟原告於前開函件中所
    主張之受訴外人黃文賢詐欺之社會基本事實及與黃文賢勾串
    侵害其財產權之對象（即被告甲○○、乙○），均與本件互
    核相符，且揆諸前開說明，請求權人若實際知悉損害及賠償
    義務人時，即起算時效，並不以賠償義務人坦承該侵權行為
    之事實為必要，是被告之否認，本不足以影響時效期間之起
    算及進行，是本件原告之請求權時效，應自其委請鄭正忠律
    師代發函時，即開始進行起算。
(四)原告雖主張其係於94年3、4月間獲證人戊○○說明整起詐騙
    事發經過，始知被告甲○○、乙○確有參與訴外人黃文賢對
    原告之詐欺云云，並提出戊○○於94年3月30日所發函件一
    紙（見本卷第30頁至第31頁）為證。惟查，證人戊○○到場
    證稱：「這個函是我主動發的，因為我們被丁○○告，他誤
    會很深，我認識一位阮虔南友人，他也認識原告，他要我跟
    原告解釋清楚，他就約我們雙方見面，當時原告表示我用口
    說無憑，他也無法相信，所以他要我用書面，因為我不會打
    字，所以我用筆寫好，請我姪兒幫我繕打再寄送給他，簽名
    是我自己簽名的。當時我與原告已經在地方法院有訴訟。」
    等語（見本院卷第165頁背面），再與前開原告之陳情信函
    互核以觀，堪認戊○○之所以於94年3月30日發函，係因原
    告業已對之提出告訴，戊○○為表明自己清白無涉，乃立書
    說明事情經過，復可供原告蒐證之用。且徵之戊○○於該函
    中所述情節，暨其到場所為之證詞（見本院卷第165頁背面
    至第167頁背面），亦不足據以證明原告係迄94年3月間始知
    悉被告甲○○、乙○有加入與黃文賢勾結，聯手詐貸新台幣
    129,000,000元鉅款之事實，是原告主張本件之請求權應自
    94年3月間起算，並無可取。
(五)承前所述，本件原告早於91年10月16日之前，即已主張被告
    甲○○、乙○自89年2、3月間起，有與黃文賢等人相互勾結
    ，聯手詐貸新台幣129,000,000元鉅款，並未經容易公司同
    意，即持該公司所簽發之支票作為違法授信之擔保品，造成
    容易公司及原告高達一億餘元之損害（見本院卷第76頁），
    並促請監察院調查，足見原告斯時即已知悉並主張被告甲○○、乙○為與黃文賢勾串、侵害其財產權之行為人，惟原告
    迄94年12月23日始對被告甲○○、乙○提起本訴，已罹於侵
    權行為請求權之2年消滅時效。
五、縱認原告之請求權時效係自94年3月間方始進行起算，告本
    件之請權尚未罹於侵權行為請求權之2年消滅時效。惟按，
    法第184條規定之侵權行為，需符合：行為人因故意或過失
    而為加害行為，行為需為不法且侵害他人之權利，並致生損
    害及行為與損害間需有因果關係等構成要件，方足以該當。
    惟查：
(一)由原告所提出之調查局台北縣調查站移送書、板院檢察署起
    訴書、本院檢察署移送併辦意旨書、監察院函、財政部對於
    容易投資顧問股份有限公司陳訴之查復書、臺灣板橋地方法
    院91年度自字第315號刑事案件訊問筆錄、台灣高等法院92
    年度上易字第916號刑事判決、合作經營契約書（見本院卷
    第14頁至第68頁、見本院卷第141頁至第145頁、第236頁至
    第243頁）等件以觀，前開原告所提之調查局台北縣調查站
    移送書、板院檢察署起訴書、本院檢察署移送併辦意旨書、
    臺灣板橋地方法院91年度自字第315號刑事案件訊問筆錄、
    台灣高等法院92年度上易字第916號刑事判決，其內容均與
    本件被告甲○○、乙○無涉，被告甲○○、乙○既非前開刑
    事案件中之被告當事人、亦非有共犯嫌疑，而合作經營契約
    書之契約當事人亦係原告與訴外人黃文賢，仍與被告甲○○
    、乙○無關。
(二)而觀之原告所提監察院（92）院台業貳字第0920105915號函
    於「陸、處理意見欄」第2點亦認：「本案經該行監察人查
    復認為尚無事實可認定本案相關人員與借款人間有勾串行為
    」（見本院卷第43頁），是原告所提之監察院函亦不足以證
    明被告甲○○、乙○有與訴外人黃文賢勾結，聯手詐貸原告
    鉅款、並造成其受有損害之侵權行為。
(三)至原告所提之被告銀行調查報告及「財政部對於容易投資顧
    問股份有限公司陳訴之查復書」中「伍、調查結論」固有指
    稱被告之貸放行為有程序確未完備等詞，然查，調查報告係
    基於銀行管理與利益，針對銀行行員之貸款作業流程而為，
    非僅就原告受詐騙一事進行調查，且該內容係自銀行管理之
    角度視之，認被告未對放款後資金流向作追蹤而有程序上疏
    失，要非職務上經辦該貸款業務有何疏失，亦不足以證明被
    告甲○○、乙○有何不法。而觀之財政部對於容易投資顧問
    股份有限公司陳訴之查復書」中「伍、調查結論」第二點載
    明：「‧‧‧陳訴人所開立支票於本案借款人向第一銀行土
    城分行借貸期間，曾多次換票展期，似難逕推論陳訴人對於
    黃文賢等人之融資行為不知情，且冒然推斷該行取得陳訴人
    所開立支票係出於惡意。」、第三點則記載「‧‧‧因本案
    均係信用放款，所徵取支票係銀行授信實務上為確保債權所
    採取之措施，金融機構可自行依其內部授信及投資政策辦理
    ，尚無涉銀行法第12條所稱擔保授信。」等語（見本院卷第
    42頁），足見被告甲○○與乙○收受訴外人黃文賢所提供之
    支票作為償還來源，業已符合金融機構之作業程序，並未涉
    及不法。
(四)又原告另指摘被告銀行土城分行於89年2月14日及同年月22
    日違反一銀國內營業單位經理（主任）授信辦法規定，於未
    申請總行核准前即行貸放2筆貸款，然查該2筆貸款確係經總
    行於89年2月8日、同年月18日在授信批覆書上蓋用總行審查
    部之核准章（見本院卷第254頁至第255頁）核准後方予貸放
    之款項，是原告主張被告違反前開規定，容或有誤。
(五)再參之訴外人連淑霞於臺灣板橋地方法院91年度自字第232
    號刑事案件中證述：「我將明細拿去給張董事長（丁○○）
    ，請他裁示」、「對方要求將禁止背書轉讓劃掉，有違反常
    情，我再去請示張董事長。」（見本院卷第198頁）等語及
    該案判決書之內容所載，亦可知原告對於黃文賢持其所簽發
    之支票向被告銀行借款一事，亦知之甚詳，且原告於換票當
    時亦係在場，並配合黃文賢為換票之動作，徵之原告身為投
    資經驗豐富之資深會計師，就是否改開立不禁止背書之支票
    及支票之金額與發票日，原具有完全之決定權，是原告依自
    由意志簽發票據，則其因此負有依票據法所定之付款義務，
    亦難謂有何損害可言。至被告銀行經過徵信作業程序接受黃
    文賢之借款申請並撥款，亦可就擔保物提示兌現，是被告核
    貸、放款與提示兌現，尚難遽謂係屬違法之行為。
六、綜上所述，姑不論原告本件請求權，業已罹於2年時效消滅
    ，遑論原告所提之前開證據，均未能證明被告甲○○、乙○
    有與訴外人黃文賢勾結，聯手詐貸原告鉅款或其他之不法行
    為，是原告主張被告甲○○、乙○對原告有何侵權行為，並
    造成其受有損害，即無可取。準此，被告甲○○、乙○既無
    庸對原告負損害賠償責任，則被告銀行亦無需與被告甲○○
    、被告乙○負擔連帶賠償責任。從而，原告依侵權行為法則
    提起本訴，請求被告應連帶給付原告84,000,000元，並自起
    訴狀繕本送達之翌日起至清償日止，按年利率百分之5計算
    之利息，即屬無據，不應准許。
七、至兩造其餘攻擊或防禦方法，及未經援用之證據，經本院斟
    酌後，認為均不足以影響本判決之結果，自無一一詳予論駁
    之必要，並此敘明。
八、結論：本件原告之訴為無理由，依民事訴訟法第78條，判決
    如主文。
中    華    民    國    95    年    8     月    10    日
                  民事第三庭    法  官  林振芳
以上正本係照原本作成
如對本判決上訴，須於判決送達後20日內向本院提出上訴狀
中    華    民    國    95    年    8     月    10    日
                                書記官  李淑芬


司法院資訊處製作；財團法人民間司法改革基金會備份。
